【裁判字號】    97,竹簡,399
【裁判日期】    970822
【裁判案由】    土地所有權移轉登記
【裁判全文】
臺灣新竹地方法院民事判決             97年度竹簡字第399號
原      告  丁○○
訴訟代理人  陳進興律師
被      告  甲  ○
上列當事人間請求土地所有權移轉登記事件，本院於民國97年8
月19日辯論終結，判決如下：
    主      文
原告之訴駁回。
訴訟費用由原告負擔。
    事實及理由
一、原告主張：
（一）原告所有新竹市○○段1282地號土地（下稱系爭1282地號
      土地）及被告所有同地段1284地號土地（下稱系爭1284地
      號土地）原係分別為訴外人陳陵輝、陳金元所有。陳陵輝
      為使系爭1284地號土地方塊使用，早年與陳金元達成協議
      ，就系爭1284地號土地內其中125.5平方公尺之土地與陳
      金元所有系爭1282地號土地交換。嗣後被告從陳陵輝取得
      系爭1284地號土地所有權，於民國76年4月間與訴外人陳
      金元（即原告前手）訂立土地交換使用協議書（下稱系爭
      協議書），承接並維持彼此間交換土地使用現狀，並約定
      於依法得為所有權登記時，應相互辦理所有權交換登記。
      又訴外人陳金元於78年2月間將其所有系爭1282地號土地
      讓售而移轉登記與原告，並將與被告間上開土地交換權利
      讓渡與原告，並與原告簽訂土地權利讓渡書（下稱系爭讓
      渡書），被告並無異議，依多年來交換現狀，繼續使用。
      惟近年來，該地區○道路開闢，被告託人前來向原告要求
      收回部分土地，減少交換之面積，但為原告所拒。未料，
      被告竟否認原告與陳金元間受讓之事實，以無權占有為由
      另案（即本院86年度竹簡字第253號排除侵害事件，下稱
      前案）訴請交還土地。由於陳金元與被告交換土地使用當
      時，受限法令，農地不能分割亦無法登記。然而依89年1
      月4日修正後施行之農業發展條例已刪除原條文第30條限
      制，農地可移轉為共有，故原告提起本件訴訟，於系爭協
      議書條件成就，請求被告與原告就上揭土地互為所有權移
      轉登記。
（二）系爭協議書，其性質係雙方所有土地之交換，包括占有使
      用及日後條件成就得為移轉登記時，應互為所有權移轉登
      記約定之契約。而所有權移轉登記請求權之讓與，係債權
      請求權之一種，非租賃權之讓與。是以陳金元於78年3月
      18日與原告訂立系爭讓渡書，將其與被告間於76年4月訂
      立之土地交換權利包括占有使用及所有權移轉登記權讓渡
      與原告，而原告與陳金元上開土地權利讓渡當時，已由陳
      金元父子告知被告。且被告亦曾託其友乙○○、洪景輝等
      人前來向原告協商退還系爭1284地號一部分土地。被告復
      於84年l1月11日，以「土地交換使用糾紛」為由，請求新
      竹市北區調解委員會調解，則債務人即被告既知有債權讓
      與之情，依民法第597條規定及並參照最高法院20年上字
      第581號、22年上字1162號判例意旨，應生債權請求權讓
      渡之效力，被告應受拘束。
（三）綜上，原告得請求被告就交換之土地為移轉登記，然因原
      告受交換得請求移轉之面積，未達0.25公頃，依目前法令
      只能請求為系爭1284地號土地之共有持分登記，進而以共
      有分管方式使用，爰聲明：原告將新竹市○○段1282地號
      土地所有權移轉登記與被告同時，被告應將新竹市○○段
      1284地號土地其中4609分之125.5權利範圍之所有權移轉
      登記與原告；訴訟費用由被告負擔。
二、被告則以：
（一）被告與訴外人陳金元所簽訂之系爭協議書所為之土地交換
      使用，依最高法院75年臺上字第1594號民事裁判，兩造互
      換土地使用，彼此有對價關係，均非無償，其性質屬互為
      租賃，並非無償使用借貸。
（二）原告主張系爭1282地號土地，於訴外人陳金元移轉土地所
      有權時，將被告上開土地交換權利讓渡與原告，惟按最高
      法院46年度臺上字第182號民事判決，租賃關係之成立及
      存續基於當事人之信任，故租賃權性質上非經出租人之承
      諾，不得讓與。且系爭讓渡書之性質、效力業經本院86年
      度簡上字第90號判決書闡明，是系爭讓渡書未經被告同意
      ，其讓渡契約之效力不及於被告。
（三）原告所提出之系爭協議書與被告所持有不同，被告所持有
      之協議書並未附有系爭讓渡書，顯可疑原告所提出者為臨
      訟所造。況且被告在訴外人陳金元售地之前，於78年1月
      已返還不再交換使用，原來所簽訂之系爭協議書雙方已合
      意終止。因被告拒不返還而占有使用系爭1284地號土地，
      被告乃提起前案訴訟請求返還，並已獲得勝訴判決，並聲
      請強制執行。
（四）系爭讓渡書未記載簽訂日期，研判可能於78年2月間簽訂
      ，迄今已逾15年，若系爭讓渡書有效，依民法第125條之
      規定，其登記請求權亦當歸於消滅等語置辯。並聲明：請
      求駁回原告；訴訟費用由原告負擔。
三、本件經本院協同兩造踐行爭點整理程序後，認本件爭點應為
    ：
（一）系爭協議書性質為何？
（二）原告與訴外人陳金元就系爭協議書所簽立之系爭讓渡書是
      否對相對人發生效力？
（三）如系爭協議書可對被告發生效力，原告可否依系爭協議書
      內容向被告請求土地所有權移轉登記？
四、本院之判斷：
（一）原告主張被告與訴外人陳金元簽訂系爭協議書，並交換系
      爭1282及1284地號部分土地使用一節及訴外人陳金元將系
      爭1282地號土地所有權讓與原告等情，為被告所不爭執，
      並有原告提出與所述相符之系爭1282及1284地號土地謄本
      、系爭協議書等為證，堪信為真實。另就原告與訴外人陳
      金元有簽訂系爭讓渡書一事，雖被告以該讓渡書可能係偽
      造云云而否認其形式之真正，惟原告業已提出讓渡書原本
      為證，且經證人即訴外人陳金元之子丙○○前於本院86年
      度簡上字第90號排除侵害一案準備程序中，具結後證述，
      約在78年年初將交換來的田地轉讓給原告等語明確，核與
      系爭讓渡書所記載之內容大致相符且系爭讓渡書上亦記載
      丙○○為見證人，亦可認定原告主張其與訴外人陳金元簽
      訂系爭讓渡書等情為真實。
（二）按互換土地使用，彼此有對價關係，均非無償，其性質屬
      互為租賃，最高法院75年度臺上字第1594號判決意旨可資
      參照。次按所謂互易為當事人雙方約定互相移轉金錢以外
      之財產權之契約，依民法第398條規定準用關於買賣之規
      定。再按於契約自由之原則下，當事人所訂立之契約，並
      不以法定之典型契約為限，其因契約內含有多種契約之實
      質而構成混合契約或多種契約相互結合成為聯結契約之情
      形亦所多有。而混合契約係以二個以上有名契約應有之內
      容合併為其內容之單一契約，兩者有不可分割之關係；此
      與契約之聯立，係為數個契約便宜上互相結合，兩者並無
      不可分割之關係，有顯著之區別。查：
    1.依被告與訴外人陳金元所簽訂之系爭協議書前言：「同立
      協議書人陳金元（以下簡稱甲方），同立協議書人甲○（
      以下簡稱乙方），茲甲乙雙方為土地交換使用事宜，特立
      本協議書... 」；系爭協議書：「（二）乙方所有... 土
      地原係見證人陳陵輝先生所有為雙方土地利用方便，陳先
      生與甲方早有口頭協議交換使用，現所有權人甲○與甲方
      於此特立書約定同意如下。（三）乙方於1282號土地位置
      依現狀使用，甲方現使用土地以現有道路以北至甲方現有
      土地位置止，（即道路以北所有福林段1284號內土地全部
      ）」之約定內容以觀，為被告與訴外人陳金元分別將各自
      所有之系爭1282、1284地號土地互相交換，惟除有系爭協
      議書：「（四）所有稅賦應各別依使用面積自行負擔...
      」並無其他費用或使用代價之約定，然核該約定內容顯然
      係以各自使用他方土地之利益作為提供他方土地使用之代
      價即相當於土地租賃契約之租金，故系爭協議書此部分有
      關系爭土替交換使用之約定性質屬租賃契約無疑。
    2.又依系爭協議書：「（五）若有重新編定使用或重測情況
      ，雙方亦應共同申請以現況割分或辦理交換所有權事宜。
      」之記載內容以觀，此部分為被告與訴外人陳金元間附有
      停止條件之互為移轉系爭1282、1284地號土地所有權之約
      定，依前開民法第398條之規定以觀，此部分之約定應為
      互易之契約。
    3.而依系爭協議書（五）約定，被告與訴外人陳金元就所有
      權互為分割移轉在若有重新編定使用或重測情況為條件下
      應按照現況辦理，亦即上開所有權互為移轉時，其移轉之
      範圍應以被告與訴外人陳金元依系爭協議書第2條約定後
      之交換使用狀況而定，是以，被告與訴外人陳金元就系爭
      1282、1284地號土地交換使用及互為所有權移轉之約定具
      有一整體性，各約定間具備不可分割之關係，故原告與訴
      外人陳金元間所簽訂之系爭協議書之性質應屬租賃與互易
      之混合契約。
（三）按契約承擔係指契約當事人將其因契約所生法律上地位概
      括移轉予承受人，承受人承擔者非僅限於讓與人享有之債
      權及負擔之債務，且及於因契約所生法律上地位，故舉凡
      撤銷權、解除權、終止權等與契約關係不可分之形成權，
      均由承受人行使負擔之。又契約之承擔除依法律規定者外
      ，其依約定者應由契約之雙方當事人及承受人三方面同意
      為之；如由讓與人與承受人成立契約承擔契約者，則須他
      方當事人之同意，始生效力。蓋契約承擔之契約發生效力
      以後，讓與人即脫離原有契約關係，契約之當事人即由他
      方當事人及承受人繼續維持，與單純的債權讓與不同，因
      此非經他方之承認，對他方不生效力（最高法院73年臺上
      字第1573號判例參照）。查：
    1.原告所提系爭讓渡書之原本係與系爭協議書相互粘著，且
      相粘處蓋有原告、訴外人陳金元及其子丙○○等人印章等
      情，有原告所提出之系爭讓渡書與協議書之影本在卷可按
      。
    2.復以系爭讓渡書前言所載：「立書人丁○○（以下簡稱甲
      方）同立書人陳金元（以下簡稱乙方），茲雙方同意土地
      交換使用事宜，特立本權利讓渡書，其約定如下…」之文
      義觀之，訴外人陳金元顯然藉由系爭讓渡書同意原告承受
      其與被告間關於系爭協議書所生之權利義務。
    3.又依系爭讓渡書記載：「（一）陳金元先生將前述契約內
      容，土地交換權利讓渡與丁○○先生。」及「（二）陳金
      元先生名下土地坐落新竹市○○段地號1282土地，已於78
      年2月13日完成過戶手續，日後有關土地利用方面事宜，
      得由丁○○先生親自接洽。」之文義，可知訴外人陳金元
      同意原告所受讓者係依系爭協議書所生關於土地利用及土
      地交換二者權利義務，即前述混合租賃、互易之混合契約
      所生之權利義務，足見系爭讓渡書簽署之最主要目的，即
      係將系爭協議書原訴外人陳金元與被告所生之權利義務，
      移轉至原告。
    4.而系爭讓渡書內容（二）又約明日後關於土地利用方面事
      宜由原告親自接洽之文義，可見訴外人陳金元顯意圖利用
      系爭讓渡書使其自身脫離原有契約即系爭協議書之關係，
      轉由原告承擔，是以系爭讓渡書之法律性質，應係契約移
      轉，並非單純將上揭契約中有關租賃及附停止條件互易之
      債權移轉。
    5.再者，依原告起訴時主張：「…陳金元於讓渡時即告知被
      告。被告並無異議，且依多年來交換現狀，繼續使用。」
      等語以觀，可見原告於簽立系爭讓渡書後仍按照系爭協議
      書之約定忍受被告於其所有之系爭1282地號土地上使用之
      情形，則原告承擔者非僅有讓與人即訴外人陳金元享有之
      債權，並負擔其之債務，是系爭讓渡書之簽立顯係訴外人
      陳金元圖將因系爭協議書所生法律上地位概括移轉予原告
      ，依上開法律意旨，自屬契約移轉，則原告主張系爭讓渡
      書包括占有使用及日後條件成就得為移轉登記時，應互為
      所有權移轉登記約定之契約，即禁止移轉之法律規定廢除
      ，得為移轉登記之條件成就後，所有權移轉登記請求權之
      讓與，係債權請求權之一種云云，尚難採憑。
（四）次按當事人主張有利於己之事實者，就其事實有舉證之責
      任，民事訴訟法第277條前段定有明文。而系爭讓渡書係
      將被告與訴外人陳金元所簽訂系爭協議書所生權利義務，
      自訴外人陳金元轉由原告承受，而屬契約之承擔，業如前
      述，是以，系爭讓渡書如未經被告承認即不生拘束被告之
      效力。又原告主張被告應受系爭讓渡書之拘束，此部分為
      被告所否認，依上開說明，自應由原告就被告承認系爭讓
      渡書之事實負舉證之責。經查：
    1.證人丙○○於97年7月10到庭證稱：「（問：讓渡事情被
      告是否知悉？）答：我有去被告家裡跟被告說。（問：何
      時去被告家裡告知？）答：簽立讓渡書之前我有去告知被
      告，因為這土地是我父親與地主說要交換使用，因為兄弟
      分家，這土地權利分給我，我父親問我好不好，因為父親
      還健在，我就尊重父親意見，我有去跟被告說，當時被告
      沒有反對，但是是否同意時間久遠我不清楚。（問：簽讓
      渡書時被告有無在場？有無簽立任何書面？）答：不知道
      。時間太久我不記得。」等語，依上，證人丙○○就被告
      是否同意系爭讓渡書之簽訂表示時間久遠而不復記憶，是
      無法以證人丙○○上揭證述認定被告就系爭讓渡書曾為任
      何承認或同意之意思表示。復以，證人丙○○前曾於本院
      86年度簡上字第90號審理時到庭具結證稱：其父陳金元（
      已死亡）約在78年初將交換來之田地轉讓給原告，原告當
      時不在場，當時被告在場，系爭讓渡書有給被告蓋章，我
      是見證人我有蓋章云云，惟原告所提出系爭讓渡書中，僅
      有原告與訴外人陳金元及證人丙○○3人之簽名蓋章，並
      無被告之簽名或蓋章，則證人丙○○所證述被告有蓋章於
      系爭讓渡書云云，即與事實不符，故證人丙○○於前案之
      證述不足採信。
    2.證人林有材於97年7月10到庭證稱：我與被告是鄰居，被
      告土地有2幢有32尺，1幢是1間店面，1幢是15尺，1幢是1
      7尺，被告叫我去與原告調解，那塊地確實是原告在使用
      ，要求原告將一幢還給被告，我有去找原告，原告不在家
      ，原告母親說我先生及原告不在，等我問他們意見後再回
      答證人，不知多久後，原告母親到我家告訴這塊地是向玻
      璃店姓陳買的為何要還給被告等語以觀，僅能證明兩造在
      就土地交換發生糾紛之時，被告有請證人林有材居中協調
      返還土地事宜，無法以此遽已認定系爭讓渡書已經被告承
      認或同意。另原告所提出84年11月11日由被告向新竹市北
      區調解委員會聲請調解之調解書而言，其調解事由係記載
      兩造間因土地交換使用糾紛進行調解，亦僅能說明在兩造
      間曾經就系爭土地交換使用糾紛由被告聲請調解，惟究竟
      糾紛之實際內容為何？且縱有糾紛，亦無法依此推論系爭
      讓渡書已經被告承認或同意。另原告提出訴外人林有材及
      洪景輝所簽具之證明書為證，惟前開2紙證明書僅載明訴
      外人林有材及洪景輝以朋友之立場，代被告前往遊說原告
      歸還「約一間店面大小之土地」，未提及任何關於系爭讓
      渡書之情事，無法證明被告就系爭讓渡書曾為任何承認或
      同意之意思表示。
    3.參以系爭讓渡書並無被告之簽章，則實無得逕以推斷被告
      曾就系爭讓渡書為任何承認之意思表示，原告又未能提出
      其他證據證明被告曾為承認之意思表示，依上開最高法院
      判例之見解，即應認系爭讓渡書對被告不生效力，原告此
      部分之主張無足採信。
（五）綜上所述，本件原告主張依系爭讓渡書取得請求被告於原
      告將新竹市○○段1282地號土地所有權移轉登記與被告同
      時，被告應將新竹市○○段1284地號土地其中4609分之12
      5.5權利範圍之所有權移轉登記與原告之權利云云，既因
      系爭讓渡書對被告不生拘束效力，被告自不負依系爭協議
      書移轉系爭1284地號土地應有部分之義務，是原告訴請被
      告就系爭1284地號土地應有部分為移轉登記之請求，洵無
      理由，應予駁回。
（六）本件原告與訴外人陳金元就系爭協議書所簽立之系爭讓渡
      書對被告既不發生效力，則原告自不得以對被告不生效力
      之系爭讓渡書為由向被告請求系爭1284地號土地應有部分
      移轉登記，則上揭兩造爭點（三）部分，即毋庸審究。
（七）本案事證已臻明確，兩造其餘主張、陳述及所提之證據，
      經審酌後認均與本件結果無違，爰不再予論述，附此敘明
      。
五、據上結論，本原告之訴為無理由，依民事訴訟法第436條第2
    項、第78條，判決如主文。
中    華    民    國    97    年    8     月    22    日
                  民事第二庭    法  官  方鴻愷
以上正本係照原本做成。
如對本判決上訴，須於判決送達後20日內向本院提出上訴狀。
中    華    民    國    97    年    8     月    22    日
                                書記官  鍾佩芳


司法院資訊處製作；財團法人民間司法改革基金會備份。
